【裁判字號】    99,上訴,1015
【裁判日期】    990805
【裁判案由】    偽造有價證券等
【裁判全文】
臺灣高等法院臺中分院刑事判決        99年度上訴字第1015號
上  訴  人
即  被  告  甲○○
指定辯護人  本院公設辯護人  丙○○
上列上訴人因偽造有價證券等案件，不服臺灣臺中地方法院98年
度訴字第4189號中華民國99年4月27日第一審判決（起訴案號：
臺灣臺中地方法院檢察署98年度偵字第26829號），提起上訴，
本院判決如下：
    主  文
上訴駁回。
    犯罪事實
一、甲○○於民國(下同)98年9月1日，透過自由時報之夾報廣告
    與自稱「蔡經理」之成年男子透過電話取得聯繫，嗣於同年
    9 月初某日，甲○○已明知蔡經理、「幫寶適」、「原住民
    」及「阿猴」等真實姓名均不詳之成年男子係屬詐欺集團成
    員，竟仍加入該詐欺集團，並與「蔡經理」、「幫寶適」、
    「原住民」、「阿猴」及其他後述不詳之詐欺集團成年成員
    等人，共同基於意圖為自己不法所有之詐欺取財、行使偽造
    公文書、偽造公文書、行使偽造特種文書及偽造有價證券之
    犯意聯絡，約明甲○○負責持後述偽造之特種文書、公文書
    、本票出面向詐騙對象詐取款項，每次可抽得取款數額之1.
    5%為報酬後，其等詐欺集團成員即先後共同為下述行為：
(一)先由「阿猴」於98年9月初某日(起訴書誤認為係於同年11月
    2日)帶領甲○○至臺北某照相館拍照後，甲○○隨即將拍好
    之照片交予「阿猴」，再推由該詐欺集團不詳之成年成員於
    不詳時地，以將甲○○所提供之照片貼在偽造之「臺灣省法
    務部行政執行署監管科書記官林義邦」識別證上之方式，偽
    造該特種文書1張，「阿猴」旋於同年月中旬某日(即甲○○
    將照片交予「阿猴」後約1星期)，在停在臺北縣永和市某「
    家樂福」量販店之車內，將該偽造之「臺灣省法務部行政執
    行署監管科書記官林義邦」識別證1張交予甲○○保管。嗣
    「幫寶適」即於98年9月29日以電話與甲○○聯絡，雙方約
    定於翌日上午8時30分左右，在臺中縣龍井交流道附近之便
    利商店會合，甲○○於同年月30日依約與「幫寶適」、「原
    住民」會合並搭上「幫寶適」、「原住民」共乘之自用小客
    車一同前往高雄市，並一起在車內等候其他成員撥打電話與
    「幫寶適」、「原住民」聯絡提供進一步消息。其間並推由
    該詐欺集團真實姓名不詳自稱吳小姐之成年人於同日即98年
    9月30日上午10時左右，再度【該詐欺集團不詳成員早於98
    年7月28日、8月12日、9月3日，即已以後述相同模式接續向
    乙○○○詐取新臺幣(下同)40萬元、60萬元、180萬元，此
    部分無積極證據足認甲○○亦有犯意聯絡與行為分擔，並經
    臺灣臺中地方法院檢察署檢察官以99年度偵字第3056號為不
    起訴處分在案】假冒法務部人員撥打電話向乙○○○詐稱：
    乙○○○遭冒名申請手機及帳戶，涉及其他刑事案件，經與
    銀行聯繫後，乙○○○需再繳交60萬元來公證等語後，復由
    該詐欺集團真實姓名不詳自稱金管會謝課長之成年人以電話
    聯絡乙○○○，要求乙○○○於該日14時左右至高雄市○○
    區○○路即三民高中附近某處交款等語，致使乙○○○陷於
    錯誤，依該詐騙集團成員指示，至銀行領取60萬元，該詐騙
    集團成員等見乙○○○已受騙，即以電話通知「幫寶適」與
    「原住民」，復推由「原住民」、「幫寶適」在臺灣高雄地
    方法院附近之「家樂福」量販店停車場內，以電腦列印之方
    式在其2人與甲○○所共乘車牌號碼不詳之自用小客車內，
    偽造「臺灣高雄地方法院請求暫緩執行凍結令申請書法院公
    證款收據」及「臺灣高雄地方法院公證本票」（出票日期98
    年9月30日，金額60萬元）各1張，且持偽造之「臺灣省臺北
    地檢署印」1枚(未扣案)，在該偽造之「臺灣高雄地方法院
    請求暫緩執行凍結令申請書法院公證款收據」及「臺灣高雄
    地方法院公證本票」上偽造「臺灣省臺北地檢署印」印文各
    1枚，而偽造成該用以表示係臺灣高雄地方法院所製作之公
    證款收據之公文書及臺灣臺北地方法院檢察署所簽發之本票
    各1張。旋「幫寶適」、「原住民」及甲○○並共乘上揭自
    用小客車前往上開三民高中附近之約定地點，「幫寶適」並
    將該偽造完成之「臺灣高雄地方法院請求暫緩執行凍結令申
    請書法院公證款收據」及「臺灣高雄地方法院公證本票」交
    予甲○○，由「原住民」與「幫寶適」留在車上把風、接應
    ，甲○○則負責配掛上揭偽造之「臺灣省法務部行政執行署
    監管科書記官林義邦」識別證下車與乙○○○會合，並向乙○○○詐稱：其係書記官，是金管會的謝課長叫其來向乙○○○拿錢等語，復出示該偽造之書記官識別證予乙○○○觀
    視，而假冒自己為「林義邦」書記官而行使職權，旋甲○○
    且將上開偽造之「臺灣高雄地方法院請求暫緩執行凍結令申
    請書法院公證款收據」及「臺灣高雄地方法院公證本票」交
    予乙○○○，而予以行使，用以表示係臺灣高雄地方法院出
    具予乙○○○之收據及臺灣臺北地方法院檢察署簽發予乙○○○之本票，足以生損害於法務部行政執行署核發識別證、
    對於人員管理及執行職務之正確性、臺灣高雄地方法院核發
    公文書及臺灣臺北地方法院檢察署簽發本票之公信力、「林
    義邦」及乙○○○，乙○○○亦因此陷於錯誤，而將現金60
    萬元當場交予甲○○。得手後，甲○○即走至轉角處搭上前
    揭自用小客車並將60萬元現金交與「幫寶適」，旋甲○○亦
    分得9000元之報酬。
(二)繼於98年11月9日上午11時左右，復推由上開詐騙集團不詳
    之女性成年成員先撥打電話予丁○○，詐稱丁○○住處之電
    話費逾期未繳，要丁○○按數字9鍵與客服人員聯絡，丁○○不疑有他，乃按9轉接客服人員，該詐騙集團不詳之女性
    成年成員復冒稱係中華電信客服人員，向丁○○佯稱：丁○○之個人資料可能遭到冒用，需向警方報案取得報案證明，
    並幫丁○○轉接予警方報案。嗣復由自稱警方人員之詐騙集
    團成年成員向丁○○詐稱：丁○○涉嫌殺人及槍擊案件，會
    將電話再轉接給法務部高級長官。再推由假冒法務部官員之
    男姓詐騙集團成員向丁○○騙稱：丁○○涉嫌殺人之案件與
    警察有關，殺人的子彈是警用子彈，該案很嚴重，不能上新
    聞，但已抓到一個壞人，該壞人有講到丁○○的名字，且壞
    人有匯款120萬元至丁○○在台新銀行設立之帳戶內，丁○○要配合調查並要保密，且下午3點半丁○○之銀行帳戶要
    遭凍結，丁○○需盡快將其帳戶之款項領出讓他們照相等語
    ，致使丁○○陷於錯誤，乃依該詐騙集團成員指示，於同日
    14時左右，至臺中市○○○路國泰世華銀行中港分行領取20
    萬元，又至臺中市○○路與美村路口郵局領取50萬元。該詐
    騙集團成員再於同日15時左右，指示丁○○攜帶上開70萬元
    及國民身分證、印章、存摺、金融卡等物至全國大飯店附近
    之公園等候，其會指派臺灣臺中地方法院之人員至該處拿錢
    並交付執行命令。該詐騙集團成員見丁○○已受騙，且推由
    不詳之成年成員以不詳方式接續偽造「臺灣臺北地方法院檢
    察總署刑事傳票」、「臺灣臺北地方法院檢察總署偵查卷宗
    」、「法務部行政執行假扣押處份命令」、「法務部行政凍
    結管制執行命令」、「臺灣台中地方法院請求暫緩執行凍結
    令申請書法院公證款收據」及「臺灣台中地方法院公證本票
    」等記載不實事項之偽造公文書(起訴書就「臺灣台中地方
    法院請求暫緩執行凍結令申請書法院公證款收據」部分誤載
    為「臺灣台中地方法院請求暫緩執行凍結令申請書」，並誤
    認該文書為私文書)及本票，且持同上偽造之「臺灣省臺北
    地檢署印」印章1枚，在該偽造之「臺灣臺北地方法院檢察
    總署刑事傳票」、「臺灣臺北地方法院檢察總署偵查卷宗」
    、「法務部行政執行假扣押處份命令」、「法務部行政凍結
    管制執行命令」、「臺灣台中地方法院請求暫緩執行凍結令
    申請書法院公證款收據」及「臺灣台中地方法院公證本票」
    上偽造「臺灣省臺北地檢署印」印文各1枚，而偽造成該用
    以表示係法務部、臺灣臺北地方法院檢察署所製作之各該公
    文書及臺灣臺北地方法院檢察署所簽發之本票各1張，足以
    生損害於法務部、臺灣臺北地方法院檢察署核發公文書及簽
    發本票之公信力，旋復由「原住民」駕駛車牌號碼5572-LS
    號自用小客車搭載「幫寶適」及甲○○至丁○○住處前守候
    ，待見丁○○駕駛車號2931-LQ號自用小客車出門欲前往臺
    中市○○○路與館前路口時，渠3人並趨車跟在丁○○車後
    ，於同日15時45分左右抵達臺中市○○○路與館前路口時，
    「原住民」即在車內將前揭偽造完成之「臺灣臺北地方法院
    檢察總署刑事傳票」、「臺灣臺北地方法院檢察總署偵查卷
    宗」、「法務部行政執行假扣押處份命令」、「法務部行政
    凍結管制執行命令」、「臺灣台中地方法院請求暫緩執行凍
    結令申請書法院公證款收據」及「臺灣台中地方法院公證本
    票」等記載不實事項之偽造公文書、本票均交予甲○○，以
    供取信並向丁○○行騙之用，且另交付門號為0000000000號
    之行動電話1支(含SIM 卡1張)予甲○○供甲○○於出面向乙○○○行騙時透過該行動電話接受詐欺集團指示。嗣「原住
    民」與「幫寶適」即留在車上把風、接應，甲○○則帶著上
    開偽造之公文書、本票、行動電話、手銬並將同上「臺灣省
    法務部行政執行署監管科林義邦書記官識別證」配掛在口袋
    內下車，走至丁○○所駛之自用小客車旁，欲開啟丁○○駕
    駛之自用小客車車門以向丁○○詐取前開存款，惟因未能打
    開車門，且因警察已先依法監聽並循線查悉其等欲向丁○○
    詐騙取款，而早先一步於丁○○出門欲前往約定地點交錢時
    即向丁○○說明其係遭詐騙，並坐上丁○○所乘車輛與丁○○一起抵達約定地點，而由坐在後座之警察下車當場逮捕甲○○，甲○○因而未與丁○○交談亦未及出示偽造之識別證
    、公文書、本票，即為警查獲，乃未能詐欺取財得逞。旋經
    甲○○同意搜索，警方當場扣得上開偽造之臺灣省法務部行
    政執行署監管科林義邦書記官識別證1張、如附表二所示偽
    造之公文書5張、偽造之本票1張、門號0000000000號、0000
    000000號行動電話各1支(均含SIM卡)及手銬1副。嗣復經警
    依在如附表一所示之本票及公文書上採得之可疑指紋2枚及1
    枚，比對查悉其中在該本票及公文書上採得之指紋各1 枚均
    與甲○○之指紋相符，而再查悉甲○○前揭(一)部分所示之
    行為。
    理  由
壹、證據能力部分：
    按被告以外之人於審判外之言詞或書面陳述，除法律有規定
    者外，不得作為證據。又被告以外之人於審判外之陳述，雖
    不符前4條之規定，而經當事人於審判程序同意作為證據，
    法院審酌該言詞陳述或書面陳述作成時之情況，認為適當者
    ，亦得為證據。當事人、代理人或辯護人於法院調查證據時
    ，知有第159條第1項不得為證據之情形，而未於言詞辯論終
    結前聲明異議者，視為有前項之同意，刑事訴訟法第159條
    第1項、第159條之5第1項、第2項分別定有明文。查本案認
    定事實所引用之卷證資料，除原已符同法第159條之1至第
    159條之4規定、及法律另有規定等傳聞法則例外規定，而得
    作為證據外，其餘卷證資料，並無證據證明係公務員違背法
    定程序所取得，而檢察官、辯護人於本院審理時，均同意作
    為證據，上訴人即被告(下稱被告)甲○○於本院審理時，亦
    不爭執其證據能力，且本院審酌上揭陳述作成時之情況，並
    無違法取證之瑕疵，亦認以之作為證據為適當，是本件有關
    被告以外之人於審判外之言詞或書面陳述等供述證據，依上
    揭法條意旨，自均得為證據，合先敘明。
貳、實體部分：
一、訊據被告甲○○於本院審理中，固坦承有攜帶偽造之公文書
    、本票、收據等物詐騙被害人乙○○○、丁○○，且知悉上
    開文書均係偽造等情，惟辯稱：其僅係聽命行事，負責提供
    照片而已，並不知道照片要做什麼用途，上開公文書亦非其
    偽造，其並非共同正犯云云。然查上揭犯罪事實，業經證人
    即被害人乙○○○、丁○○等人於警詢及原審審理中分別證
    述明確，並有如附表一所示之公文書、本票、乙○○○於98
    年7月28日取得之偽造之「臺灣臺北地方法院檢察總署刑事
    傳票」、「臺灣臺北地方法院檢察總署偵查卷宗」、「法務
    部行政執行假扣押處份命令」、「法務部行政凍結管制執行
    命令」、「臺灣高雄地方法院請求暫緩執行凍結令申請書法
    院公證款收據」及「臺灣高雄地方法院公證本票」各1張；
    同年8月12日取得之「臺灣高雄地方法院請求暫緩執行凍結
    令申請書法院公證款收據」、「臺灣高雄地方法院公證本票
    」各1張；同年9月3日取得之「臺灣高雄地方法院請求暫緩
    執行凍結令申請書法院公證款收據」及「臺灣高雄地方法院
    公證本票」各1張、現場查獲照片、監聽譯文、贓物認領保
    管單、內政部警政署刑事警察局98年12月9日刑紋字第09801
    66780號鑑驗書、台灣大哥大資料查詢等件在卷，及扣案偽
    造之臺灣省法務部行政執行署監管科書記官林義邦識別證1
    張、如附表二所示偽造之公文書5張及偽造之公證本票1張、
    門號0000000000號、0000000000號行動電話各1支(均含SIM
    卡)及手銬1副可資佐證。
二、按共同正犯之成立，祇須具有犯意之聯絡，行為之分擔，既
    不問犯罪動機起於何人，亦不必每一階段犯行，均經參與。
    共同實行犯罪行為之人，在合同意思範圍內，各自分擔犯罪
    行為之一部，相互利用他人之行為，以達其犯罪之目的者，
    即應對於全部所發生之結果，共同負責；共同正犯間，非僅
    就其自己實行之行為負其責任，並在犯意聯絡之範圍內，對
    於他共同正犯所實行之行為，亦應共同負責；又共同正犯不
    限於事前有協議，即僅於行為當時有共同犯意之聯絡者亦屬
    之，且表示之方法，不以明示通謀為必要，即相互間有默示
    之合致亦無不可（最高法院97年臺上字第2517號判決意旨參
    照）。又共同正犯之意思聯絡，原不以數人間直接發生者為
    限，即有間接之聯絡者，亦包括在內。如甲分別邀約乙、丙
    犯罪，雖乙、丙間彼此並無直接之聯絡，亦無礙於其為共同
    正犯之成立（最高法院77年臺上字第2135號判例意旨參照）
    。本件被告留庸彥雖辯稱其僅係聽命行事，負責提供照片而
    已，並不知道照片要做什麼用途，上開公文書亦非其偽造，
    其並非共同正犯云云。然查被告既係上揭詐騙集團之成員，
    負責持偽造之特種文書、公文書及本票至現場向被害人行騙
    取款工作，此業據被告供明在卷。且其就該集團係以行使偽
    造服務證、公文書，冒充公務員行使職權，以取信被害人詐
    騙財物之行為，知之甚詳，顯係與其他詐騙集團成員，有各
    自分擔犯罪行為之一部分，分工合作並相互利用他人之行為
    以達犯罪目的，其縱使未親自實施偽造特種文書、公文書、
    印文、本票，且僅與部分共犯有所謀議聯繫，亦應對於全部
    所發生之結果，共同負責。是被告縱未參與全部犯行，惟其
    與其他詐欺集團之成員間就其所參與之部分既顯具犯意之聯
    絡及行為之分擔，則被告當無解於刑法共犯之責，應就上揭
    犯罪事實欄所載之犯罪事實(不包括偽造「臺灣省臺北地檢
    署印」印章及該詐欺集團不詳成員早於98年7月28日、8月12
    日、9月3日，以相同模式接續向乙○○○詐取40萬元、60萬
    元、180萬元部分)負共同正犯之責。是被告上開所辯，顯不
    足採。又如附表一所示偽造之公文書及本票上均蓋有「臺灣
    省臺北地檢署印」印文各1枚，有各該公文書及本票(均為影
    本)各1張在卷可考，被告於偵審中亦均坦承該等偽造之公文
    書及本票各1張係「幫寶適」在車上以電腦列印無誤，則「
    幫寶適」、「原住民」確有再持偽造之「臺灣省臺北地檢署
    印」印章1枚，於該偽造之公文書及本票上蓋用而偽造「臺
    灣省臺北地檢署印」印文各1枚，顯足認定。綜上所述，本
    案事證明確，被告犯行洵堪認定，應依法論科。
三、
(一)按所謂文書，乃以文字或符號為一定之意思表示，具有存續
    性，以為法律上或社會生活上重要事項之證明者而言，故不
    論係影本或原本，若有上述文書之性質，均屬文書之範疇。
    次按刑法上所稱之公文書，係指公務員職務上製作之文書。
    若由形式上觀察文書之製作人為公務員且文書之內容係就公
    務員職務上之事項所製作，即使該偽造之公文書上所載製作
    名義機關不存在或該文書所載之內容並非該管公務員職務上
    所管轄，惟社會上一般人無法辨識而仍有誤信其為真正之危
    險時，仍難謂其非公文書。而刑法上所稱之公印或公印文，
    係專指表示公署或公務員資格而言，即俗稱大印與小官印及
    其印文（最高法院22年上字第1904號及69年臺上字第693號
    判例意旨參照），復公印文之形式凡符合印信條例規定之要
    件而製頒，無論為印、關防、職章、圖記，如足以表示其為
    公務主體之同一性者，均屬之（最高法院89年度臺上字第31
    55號判決意旨參照）。是本件如附表一、二所示偽造之文件
    (不含本票)，既均係冒用公署名義所為之文書，且依各該文
    件整体觀察，依前揭公文書之定義，自有表彰各該公署所屬
    公務員本於職務而製作之意思，縱該等文書所載製作名義人
    係屬虛構，亦屬公文書。
(二)次按本票之發票行為為要式行為，發票人應於本票上簽名蓋
    章，發票行為始告完成而發生效力，此觀票據法第120條第1
    項、第6條之規定自明。又支（本）票為有價證券，支票上
    權利之移轉及行使，與其占有支票間，有不可分離之關係，
    一旦喪失占有，即不得享有支票上之權利，故支票原本有其
    不可替代性。從而，以影印方式偽造支票，因其支票影印本
    不發生能據以移轉或行使支票上權利之效果，故難認為偽造
    支票之行為，此與一般文書之影本與原本有相同之效果者不
    同，固有最高法院96年度臺上字第2917號判決意旨可資參照
    。然查，本件如附表一、二所示之本票均係彩色正本，此與
    最高法院96年度臺上字第2917號判決意旨所揭「支票影印本
    」之情形不同，復已填載出票(即發票)日期、受款人、金額
    、付款地(即付款單位)，並經蓋上用以表示發票人簽章之偽
    造之「臺灣省臺北地檢署印」印文，佯以表示該本票係由臺
    灣臺北地方法院檢察署所簽發，則如附表一、二所示之公證
    本票，從形式上觀察自屬已簽發完成之本票，而屬有價證券
    甚明(最高法院98年度臺上字第6587號判決意旨參照)。
(三)再按「本件原判決事實第二項認定上訴人所偽造之『臺灣北
    區電信管理局』印章，在主文及理由欄均論斷係偽造公印，
    惟按該局之全銜係『交通部臺灣北區電信管理局』，二者尚
    非一致，所偽刻之印章，能否稱為該局之公印，揆諸上開判
    例意旨，非無斟酌餘地」（最高法院84年度臺上字第6118號
    判決意旨參照）。查本案被告等係偽造「臺灣省臺北地檢署
    印」印章，惟該機關正確全銜係「臺灣臺北地方法院檢察署
    印」，足見該偽造之印章既非依印信條例規定、由上級機關
    所製發、表示公署資格之印信，揆諸上開說明，自非公印，
    而僅屬普通印章，本案如附表一、二所示偽造之公文書及本
    票上偽造之「臺灣省臺北地檢署印」，核非公印文，起訴書
    認屬公印文，尚有誤會。
四、核被告甲○○如犯罪事實欄一(一)部分所為，係犯刑法第20
    1條第1項之偽造有價證券罪、第216條、第211條之行使偽造
    公文書罪、第216條、第212條之行使偽造特種文書罪、第15
    8條第1項之僭行公務員職權罪及第339條第1項之詐欺取財罪
    ；如犯罪事實欄一(二)部分所為，係犯刑法第201條第1項之
    偽造有價證券罪、第211條之偽造公文書罪、第339條第3項
    、第1項之詐欺取財未遂罪。又被告所犯如犯罪事實一( 二)
    之詐欺取財未遂部分，已著手於詐欺取財犯行之實行而不遂
    ，為未遂犯。且按犯裁判上一罪而輕罪部分屬未遂犯者，既
    已從較重之罪論處，則就輕罪部分即無再依刑法第25條第2
    項，就其所犯輕罪之未遂罪部分減輕其刑之餘地，如原判決
    理由內又謂所犯輕罪之未遂，依法減輕其刑等語，並於據上
    論斷欄引用刑法第25條第2項，應屬贅詞(最高法院87年度臺
    上字第3349號判決意旨參照)。且查，如附表二所示之「臺
    灣台中地方法院請求暫緩執行凍結令申請書法院公證款收據
    」，係用以表示臺灣臺中地方法院確有因案向丁○○收取70
    萬元之收據證明，此觀之其內容之記載事項即明(見警卷第
    29頁)，是被告等共同正犯偽造該張「臺灣台中地方法院請
    求暫緩執行凍結令申請書法院公證款收據」之所為，係犯刑
    法第211條之偽造公文書罪，檢察官誤認此部分係犯刑法第
    210條之偽造私文書罪云云，尚有誤會，惟其起訴之基本事
    實既屬同一，本院自應予以審理，並依法變更其起訴法條。
    又被告等共同正犯持偽造之「臺灣省臺北地檢署印」之印章
    蓋印於「臺灣高雄地方法院公證本票」及「臺灣台中地方法
    院公證本票」之有價證券之偽造印文行為，分別為偽造有價
    證券之階段行為；被告等共同正犯在如附表一、二所示偽造
    之公文書上偽造「臺灣省臺北地檢署印」印文之行為均係偽
    造該等公文書之階段行為；其等偽造公文書、特種文書及有
    價證券後持以行使，偽造公文書、偽造特種文書及行使偽造
    有價證券之低度行為，應分別為行使偽造公文書、行使偽造
    特種文書及偽造有價證券之高度行為所吸收，均不另論罪。
    被告就上開各罪與綽號「阿猴」、「蔡經理」、「原住民」
    、「幫寶適」及該詐欺集團其他成年成員間，具有犯意聯絡
    及行為分擔，均為共同正犯。又上開詐欺集團成員早於98年
    7月28日交予乙○○○之上開偽造文件中即已蓋用偽造之「
    臺灣省臺北地檢署印」印文，有上開文件在卷可按，且被告
    於審理中一再陳明其係於98年9月初才加入該詐欺集團，復
    查無其他積極證據足認被告就偽造「臺灣省臺北地檢署印」
    印章及該詐欺集團不詳成員於98年7月28日、8月12日、9月3
    日，以相同模式接續向乙○○○詐取40萬元、60萬元、180
    萬元部分有何犯意聯絡與行為分擔，即難遽令被告就此部分
    亦負共同正犯之責，且此部分既未經起訴，本院亦無從審理
    ，僅能於理由中附帶說明，併此指明。又被告取得上開偽造
    之書記官識別證後，第一次行為即係於98年9月30日向乙○○○為前揭犯行，業據被告於審理中供述不移，證人乙○○○於原審審理中亦證稱：被告當時出示予伊觀視之識別證，
    確為本件扣案之識別證無誤(見原審卷第110頁背面)，則被
    告提供自己照片以供共同正犯偽造前揭扣案之書記官識別證
    犯行部分，既經檢察官於本案起訴書記載明確，並詳論被告
    此部分涉有刑法第212條之偽造特種文書罪嫌，而被告參與
    此部分共同偽造扣案之書記官識別證後，第一次行使即係於
    98年9月30日參與對乙○○○為前揭犯行，則被告所犯如犯
    罪事欄一(一)所示偽造特種文書罪以外之犯行，既與經起訴
    之偽造特種文書罪部分具有想像競合犯之裁判上一罪關係，
    而為起訴效力所及，本院自應併予審理。又被告等共同正犯
    ，就犯罪事實欄一(一)部分所示犯行，既係出於一個行使偽
    造特種文書、僭行公務員職權、偽造有價證券、行使偽造公
    文書以向乙○○○詐欺取財之犯意，而於密接之時間、空間
    內為之，侵害數法益，於法律評價上應認係一行為侵害數罪
    名（即行使偽造特種文書罪、偽造有價證券罪、行使偽造公
    文書罪、僭行公務員職權罪罪、詐欺取財既遂罪)，屬想像
    競合犯裁判上一罪關係，爰依刑法第55條規定從一重之偽造
    有價證券罪論處；就犯罪事實欄一(二)部分所示犯行，亦係
    出於一個偽造有價證券、偽造公文書以向丁○○詐取財物之
    犯意，而於密接之時間、空間內為之，僅因為警及時查獲始
    未及行使，並因而詐欺取財未能得逞，侵害數法益，於法律
    評價上亦應認係一行為侵害數罪名（即偽造有價證券罪、偽
    造公文書罪、詐欺取財未遂罪)，亦屬想像競合犯，亦應依
    刑法第55條規定從一重之偽造有價證券罪論處(最高法院99
    年度臺上字第481號、98年度臺上字第6587號判決意旨參照)
    ，起訴書誤認被告如犯罪事實欄一(二)犯罪事實所示偽造有
    價證券、偽造公文書、詐欺取財未遂罪部分，應予分論併罰
    ，尚有未合，併此敘明。又被告等共同正犯係為達向無辜之
    被害人等詐欺取財之目的，而假冒公務員並偽造上揭本票，
    所為偽造有價證券等罪，在客觀上難認有何情堪憫恕之情，
    爰不依刑法第59條規定酌減其刑。
五、原審經審理結果，以被告甲○○犯罪事證明確，適用刑法第
    28條、第201條第1項、第216條、第211條、第212條、第158
    條第1項、第339條第1項、第3項(原審贅引25條第1項，於此
    刪除)、第55條、第51條第5款等規定，並審酌被告前無犯罪
    紀錄，有臺灣高等法院被告前案紀錄表1份在卷可稽，素行
    尚可；其不思自食其力，以正當方法賺錢，竟為一己之私利
    ，加入詐騙集團參與協力分工，貪圖分贓，並以不實之本票
    、公文書、識別證件騙取被害人之財物，除侵害被害人之財
    產法益，使被害人積蓄毀於一旦外，並使政府機關公信力嚴
    重受損，影響民眾對公務機關之信賴，對被害人財產及社會
    秩序危害重大，惟念其犯後尚能坦承犯行，並參酌其犯罪之
    動機、目的、手段、所生危害、共同詐財所得為60萬元，被
    告分得9000元報酬，迄未賠償被害人等以與被害人等達成和
    解等一切情狀，分別量處有期徒刑3年6月、4年6月之刑，並
    斟酌刑法修正廢除連續犯及常業犯規定之立法目的，係基於
    刑罰公平原則考量，杜絕僥倖犯罪心理，並避免鼓勵犯罪之
    誤解，乃改採一行為一罪一罰。法院於定應執行刑時，自應
    綜合考量前揭一切情狀，定出一罰當其罪之應執行刑，而非
    僅依各次宣告刑之數字，單純透過加減乘除之四則運算，認
    為必符合若干比例，才算符合「比例原則」等情，綜合考量
    被告素行、本件被告等共同正犯所為犯行係以詐取財物為最
    終目的，所偽造之本票2張，僅其中1張有行使並向乙○○○
    詐得60萬元，被告分得9000元報酬；被告犯罪次數、時間；
    被告犯罪後能於審理中坦承犯行，惟迄未賠償被害人等所受
    損害之態度等一切情狀，定其應執行之刑為有期徒刑4年6月
    。核其認事用法俱無不當，量刑亦稱允洽。被告提起上訴雖
    指稱其並非共同正犯云云，然此部分業經原審於判決理由中
    詳加敘明其認定之依據，核無違誤，被告所辯尚難認有理由
    ，應予駁回其上訴。
六、扣案如附表一、二所示偽造之本票各1張(均含偽造之印文
    )，均係屬偽造之有價證券，均應依刑法第205條之規定，不
    問屬於犯人與否，均宣告沒收。按刑法第38條第1項第2款
    所稱「供犯罪預備之物」，係指以供實施犯罪構成要件之行
    為之用為目的所預備之物，而尚未使用者。申言之，乃以供
    預備犯特定罪之目的所用之物，而屬於犯罪實施中或犯罪實
    施前，所預備者而言。此項物件，並非犯罪構成要件應具備
    而不可或缺者，與刑法上處罰預備行為之獨立罪所用之構成
    物，係屬供犯罪所用之物者有別，故「供犯罪預備之物」之
    沒收，並不以法律有明文處罰預備犯者為絕對必要(最高法
    院95年度臺上字第2050號判決意旨參照)。本件扣案「偽造
    之臺灣省法務部行政執行署監管科書記官林義邦識別證1張(
    含甲○○照片1張，此照片屬供犯罪所用之物)」，係被告所
    有因犯罪之結果產生之物，且為其等共同正犯向乙○○○詐
    騙時所用之物及預備向丁○○詐騙時所用之物；扣案之手銬
    1副係被告等共同正犯所有供預備向丁○○詐騙時所用之物
    ；扣案如附表二所示偽造之公文書(均含其上偽造之印文)均
    為被告等共同正犯所有，且係因犯罪之結果產生之物及預備
    向丁○○詐騙時所用之物，業據被告供明在卷，應分別依刑
    法第38條第1項第2款、第3款規定予以宣告沒收。且按支票
    上偽造之印文、署押，已因支票之沒收而包括在內，不應重
    為沒收之諭知(最高法院63年臺上字第2770號判例、76年度
    臺上字第4075號判決意旨參照)。是上開本票、公文書上偽
    造之印文，既已因本票、公文書之宣告沒收而包含在內，即
    無再依刑法第219條規定針對其上偽造之印文予以重覆宣告
    沒收之必要。如附表一所示公文書上偽造之「臺灣省臺北
    地檢署印」印文1枚；未扣案上揭偽造之「臺灣省臺北地檢
    署印」印章1枚，並無積極證據足認確己滅失，則均不問屬
    於犯人與否，均應依刑法第219條規定予以宣告沒收。至如
    附表一所示偽造之公文書1張，已由被告交予乙○○○收執
    而屬乙○○○所有，爰不予宣告沒收(惟其上偽造之印文應
    沒收已如前述)。再扣案之行動電話2支，其中門號000000
    0000號(登記名義人為被告之母陳秀賀)雖係被告所有，但被
    告僅曾以該電話與「原住民」等人聯絡；另門號0000000000
    電話則係被告下車向乙○○○行騙時由「原住民」交予被告
    使用之物，業據被告供明在卷。按刑法第38條第1項第2款所
    定得沒收之供犯罪所用或供犯罪預備之物，必於犯罪有直接
    關係者，始屬相當，故如於犯罪無直接關係，僅間接使用者
    ，即不含在內(最高法院51年度臺非字第13號判例、92年度
    臺非字第231號判決意旨參照)。本院審酌被告固曾以門號00
    00000000號電話與其他正犯聯絡，惟核非直接供本案犯罪所
    用之物。又門號0000000000電話登記名義人係案外人黃佩玲
    ，且已因掛失而停話(見原審卷第76頁)，復無其他積極證據
    足認該支手機及SIM卡確屬被告或其他共同正犯合法取得而
    屬其等共同正犯所有之物，爰均不予宣告沒收，附此敘明。
據上論斷，應依刑事訴訟法第368條，判決如主文。
本案經檢察官戊○○到庭執行職務。
中    華    民    國    99    年    8     月    5     日
            刑事第五庭  審判長法  官  趙  春  碧
                              法  官  何  秀  燕
                              法  官  林  宜  民
以上正本證明與原本無異。
如不服本判決應於收受送達後10日內向本院提出上訴書狀，其未
敘述上訴之理由者，並得於提起上訴後10日內向本院補提理由書
（均須按他造當事人之人數附繕本）「切勿逕送上級法院」。

                              書記官  吳  雅  菁
中    華    民    國    99    年    8     月    5     日
附表一：
公文書部分：
 ┌──┬────────┬───────┬──────┬───┬─────┐
 │編號│公文書名稱      │文件內容簡述  │ 偽造之印文 │數量  │備註      │
 ├──┼────────┼───────┼──────┼───┼─────┤
 │1   │臺灣高雄地方法院│1.申請人欄及被│「臺灣省臺北│1張   │          │
 │    │請求暫緩執行凍結│  告姓名均列：│地檢署印」印│      │          │
 │    │令申請書法院公證│  乙○○○    │文1枚       │      │          │
 │    │款收據          │2.實收金額：  │            │      │          │
 │    │                │  陸拾萬元整。│            │      │          │
 │    │                │3.收款日期：  │            │      │          │
 │    │                │  98年9月30日 │            │      │          │
 │    │                │4、款別：法院 │            │      │          │
 │    │                │   公證款     │            │      │          │
 │    │                │              │            │      │          │
 └──┴────────┴───────┴──────┴───┴─────┘
本票部分：
 ┌──┬─────┬─────┬───┬───┬────┬───┬─────┬───┐
 │編號│票據名稱  │發票日（即│發票人│金額（│無條件擔│付款地│用途      │備註  │
 │    │          │出票日期，│      │新臺幣│任支付/ │      │          │      │
 │    │          │民國）    │      │）    │受款人  │      │          │      │
 ├──┼─────┼─────┼───┼───┼────┼───┼─────┼───┤
 │1   │臺灣高雄地│98年9月30 │臺灣省│60萬元│憑票支付│臺灣高│代收法院公│      │
 │    │方法院公證│日        │臺北地│      │：張吳麗│雄法院│證款      │      │
 │    │本票      │          │檢署( │      │春      │公證執│          │      │
 │    │          │          │蓋有偽│      │        │行處  │          │      │
 │    │          │          │造之「│      │        │      │          │      │
 │    │          │          │臺灣省│      │        │      │          │      │
 │    │          │          │臺北地│      │        │      │          │      │
 │    │          │          │檢署印│      │        │      │          │      │
 │    │          │          │」印文│      │        │      │          │      │
 │    │          │          │1枚)  │      │        │      │          │      │
 └──┴─────┴─────┴───┴───┴────┴───┴─────┴───┘
附表二
公文書部分：
 ┌──┬────────┬───────┬──────┬───┬─────┐
 │編號│公文書名稱      │文件內容簡述  │ 偽造之印文 │數量  │備註      │
 │    │                │              │            │      │          │
 ├──┼────────┼───────┼──────┼───┼─────┤
 │1   │臺灣台中地方法院│1.申請人欄及被│「臺灣省臺北│1張   │見本案警卷│
 │    │請求暫緩執行凍結│  告姓名均列：│地檢署印」印│      │第29頁    │
 │    │令申請書法院公證│  丁○○      │文1枚       │      │          │
 │    │款收據(為公文書)│2.實收金額：  │            │      │          │
 │    │                │  柒拾萬元整。│            │      │          │
 │    │                │3.收款日期：  │            │      │          │
 │    │                │  98年11月9日 │            │      │          │
 │    │                │4、款別：法院 │            │      │          │
 │    │                │   公證款     │            │      │          │
 ├──┼────────┼───────┼──────┼───┼─────┤
 │2   │法務部行政凍結管│1.受文者；    │「臺灣省臺北│1張   │見本案警卷│
 │    │制執行命令      │  丁○○      │地檢署印」印│      │第28頁    │
 │    │                │2.發文日期：  │文1枚。     │      │          │
 │    │                │  98年11月9日 │            │      │          │
 │    │                │              │            │      │          │
 ├──┼────────┼───────┼──────┼───┼─────┤
 │3   │法務部行政執行假│1.正本；凍結管│「臺灣省臺北│1張   │見本案警卷│
 │    │扣押處分命令    │  制人丁○○  │地檢署印」印│      │第27頁    │
 │    │                │2.發文日期：  │文1枚。     │      │          │
 │    │                │  98年11月9日 │            │      │          │
 ├──┼────────┼───────┼──────┼───┼─────┤
 │4   │臺灣臺北地方法院│1.案由；      │「臺灣省臺北│1張   │見本案警卷│
 │    │檢察總署偵查卷宗│  洗錢防治條例│地檢署印」印│      │第26頁    │
 │    │                │2.分案日期：  │文1枚。     │      │          │
 │    │                │  98年11月9日 │            │      │          │
 │    │                │3、被告：黃婷 │            │      │          │
 │    │                │   絹         │            │      │          │
 ├──┼────────┼───────┼──────┼───┼─────┤
 │5   │臺灣臺北地方法院│1.被傳人；    │「臺灣省臺北│1張   │見本案警卷│
 │    │檢察總署刑事傳票│  丁○○      │地檢署印」印│      │第25頁    │
 │    │                │2.應到日期：  │文1枚。     │      │          │
 │    │                │  98年11月9日 │            │      │          │
 └──┴────────┴───────┴──────┴───┴─────┘
本票部分：
 ┌──┬─────┬─────┬───┬───┬────┬───┬────┼┬───┐
 │編號│票據名稱  │發票日（即│發票人│金額（│無條件擔│付款地│用途    ││備註  │
 │    │          │出票日期，│      │新臺幣│任支付/ │      │          │      │
 │    │          │民國）    │      │）    │受款人  │      │          │      │
 ├──┼─────┼─────┼───┼───┼────┼───┼─────┼───┤
 │1   │臺灣台中地│98年11月9 │臺灣省│70萬元│憑票支付│臺灣台│代收法院公│正本見│
 │    │方法院公證│日        │臺北地│      │：丁○○│中法院│證款      │本案警│
 │    │本票      │          │檢署( │      │        │公證執│          │卷第30│
 │    │          │          │蓋有偽│      │        │行處  │          │頁    │
 │    │          │          │造之「│      │        │      │          │      │
 │    │          │          │臺灣省│      │        │      │          │      │
 │    │          │          │臺北地│      │        │      │          │      │
 │    │          │          │檢署印│      │        │      │          │      │
 │    │          │          │」印文│      │        │      │          │      │
 │    │          │          │1枚)  │      │        │      │          │      │
 └──┴─────┴─────┴───┴───┴────┴───┴─────┴───┘

司法院資訊處製作；財團法人民間司法改革基金會備份。
